【裁判字號】    90,台上,591
【裁判日期】    900330
【裁判案由】    分割共有物
【裁判全文】
最高法院民事判決                                  九十年度台上字第五九一號
    上  訴  人  玄 ○ ○
                宙 ○ ○
                黃○○○
                未○○○
    共      同
    訴訟代理人  陳 豐 裕律師
    上  訴  人  酉 ○ ○
                Ｃ ○ ○
                Ｂ ○ ○
                乙 ○ ○
                Ａ ○ ○
                甲 ○ ○
                癸 ○ ○
                子 ○ ○
                天 ○ ○
                丑 ○ ○
                地 ○ ○
                戌 ○ ○
                亥○○○
                寅 ○ ○
                庚 ○ ○
                戊 ○ ○
                午 ○ ○
                壬 ○ ○
                己 ○ ○
                巳 ○ ○
                宇 ○ ○
                辛 ○ ○
                丁 ○ ○
                丙 ○ ○
                卯 ○ ○
                辰 ○ ○
    被 上訴 人  申 ○ ○
右當事人間請求分割共有物事件，上訴人對於中華民國八十九年十一月二十二日台灣
高等法院高雄分院第二審更審判決（八十七年度重上更(一)字第四五號），提起上訴，
本院判決如左：
    主  文
原判決廢棄，發回台灣高等法院高雄分院。
    理  由
本件為分割共有物之訴，其訴訟標的對於共同訴訟人之各人必須合一確定，依民事訴
訟法第五十六條第一項第一款之規定，上訴人玄○○、宙○○、黃○○○及未○○○
等四人之上訴三審效力，即應及於未提起第三審上訴之上訴人酉○○、Ｃ○○、Ｂ○
○、乙○○、Ａ○○、甲○○、癸○○、子○○、天○○、丑○○、地○○、戌○○
、亥○○○、寅○○、庚○○、戊○○、午○○、壬○○、己○○、巳○○、宇○○
、辛○○、丁○○、丙○○、卯○○及辰○○等二十六人，爰併列該二十六人為上訴
人，合先明。
次查，被上訴人主張：坐落屏東縣林邊鄉○○段（下同）二一五地號建面積○‧○五
五五九一公頃、二一六地號建面積○‧○五六七六六公頃、二一七地號建面積○‧一
三六○七四公頃、四三○地號建面積○‧○七八七三九公頃、四三一地號建面積○‧
○七○五六一公頃土地（下稱系爭土地）為上訴人卯○○、辰○○及第一審共同被告
余吳添妹、余清月、余金花、余清貴、余清好、余勸（下稱卯○○等人）之被繼承人
余文教與其餘兩造所共有，應有部分除其中四三○地號土地，甲○○為七二分之四、
乙○○為七二分之一、未○○○為九分之一外，餘如第一審判決附表二所示。系爭土
地並無因物之使用目的不能分割之情形，兩造間亦無不分割之約定，惟不能協議分割
等情，求為原物合併分割之判決（被上訴人請求卯○○等人就余文教應有部分辦理繼
承登記，經第一審判決其勝訴確定後，余文教之應有部分已於原審前審辦理分割繼承
登記由卯○○及辰○○繼承，被上訴人乃於原審對兼余吳添妹承受訴訟人之余清月、
余金花、余清貴、余清好、余勸撤回起訴）。
上訴人玄○○、宙○○、乙○○及未○○○則以：系爭土地之價值相差不大，無以金
錢補償之必要；玄○○、宙○○並與上訴人黃○○○以：鑑定價格不合理，不得作為
金錢補償金額之依據等語，資為抗辯。
原審將第一審所為分割判決廢棄，改判依原判決附圖（下稱附圖）及附表(一)所示方案
分割，並為金錢補償，係以：被上訴人主張之事實，業據提出土地登記簿謄本為證，
且為上訴人所不爭執，自為真實。又系爭土地均為建地，互相毗鄰，且兩造稱係以成
立一個共有關係之意思而共有該等土地，並同意合併分割，依民法第八百二十三條第
一項、第八百二十四條第二項第一款之規定，被上訴人訴請合併分割系爭土地，即屬
有據。爰斟酌系爭土地南臨十二米之新闢仁愛路，東、西分臨八米之中山路、舊仁愛
路，如附圖所示(6)部分係上訴人宙○○占有；部分係上訴人玄○○占有，其上有門
牌號碼屏東縣林邊鄉○○路（下同）一三之三號房屋；部分係上訴人黃○○○占有
，其上有一三之二號及一三之一號房屋二棟；部分有上訴人Ｂ○○、Ａ○○共有之
一三號房屋；部分係上訴人Ｃ○○占有；部分係上訴人酉○○占有；部分有上
訴人乙○○建造約五十年之一層磚造平房；部分有上訴人辰○○建造約十年之一層
磚造平房；部分有上訴人天○○、地○○、宇○○分別建造約四、五十年之一層或
二層磚造平房或樓房三棟（分割時盡量避免損及以上房屋）；(7)至(10)部分為建造約百
年之廢棄磚造平房舊屋；(5)部分為上訴人丑○○、子○○、癸○○、巳○○所有建造
約八十年但渠等表示分割時不用考慮之磚造平房舊屋，兩造均同意附圖所示(4)部分由
兩造保持共有作為通道，上訴人辛○○、丁○○、丙○○等三人；天○○、地○○、
宇○○等三人；上訴人寅○○、庚○○、戊○○、午○○、壬○○、己○○等六人；
丑○○、子○○二人；Ｂ○○、Ａ○○二人，於分割後保持共有之意願等情，將系爭
土地按附圖及附表(一)所示方案分割，由兩造就附圖所示(4)部分及上開願保持共有之上
訴人各就分得部分，均按原應有部分比例保持共有，暨卯○○、辰○○就其分得部分
保持公同共有。系爭土地依前開方案分割結果，分得臨新闢十二米寬仁愛路者之價值
，較分得裡面其餘之地顯然為高，且原審前審囑託財團法人台灣經濟技術研究所（下
稱台灣經技所）鑑定之價格，係依據國際估價原則、系爭土地之特性及自然、社會因
素條件，參酌市場調查分析，推定系爭土地各區平均比準價格後，再依分割後之各筆
土地地形地勢、臨路寬度、臨路縱深、臨路路寬、土地未來發展、土地使用強度等因
素為鑑定，亦屬公正客觀，堪予採信。而原分歸玄○○等七人共有之第一審判決附圖
所示(6)部分，除Ａ○○、Ｂ○○仍願保持共有外，餘均請求分割為單獨所有，則經台
灣經技所依其分配位置、面積增減情形，按前揭鑑定價值標準核算互為補償之金額。
準此，兩造並應按原判決附表(二)、(三)所示應受補償之金額補償等詞，為其判斷之基礎
。
惟查原審據以命金錢補償之原判決附表(二)，不僅其中上訴人宙○○、玄○○、黃○○
○、酉○○、Ｃ○○、Ｂ○○及Ａ○○等七人分得之土地價值，係台灣經技所以其於
民國八十六年五月間鑑定之Ｂ價位區平均比準價為基準，再參酌宙○○等七人各分得
之土地地形地勢、臨路寬度、臨路縱深、臨路路寬、土地未來發展、土地使用強度等
因素，推定每坪單價計算而得，且其餘兩造分得之土地價值，亦為台灣經技所於八十
六年五月間所鑑定，有該所八十六年五月三日及八十九年四月十三日之鑑定報告書可
稽（存放卷外），而自八十六年五月間鑑定後，至原審言詞辯論終結時，相隔已三年
半之久，則台灣經技所鑑定宙○○等七人所分得之土地價值，是否合理，以及其餘兩
造分得之土地價值，至原審言詞辯論終結時，是否未變動，均非無疑。乃原審未注意
及此，即以台灣經技所上開鑑定之土地價值，作為兩造應受補償金額之依據，自屬可
議。又上訴人卯○○及辰○○二人之被繼承人余文教應有部分，已於原審前審辦理分
割繼承登記由卯○○及辰○○二人繼承，應有部分各為一四四分之一，有土地登記簿
謄本可憑（辰○○八十八年七月二十六日庭呈附於原審更字二卷），原審竟將附圖所
示部分土地分由卯○○及辰○○公同共有取得，亦有未當。上訴論旨，指摘原判決
不當，求予廢棄，非無理由。末查上訴人子○○、丑○○二人果如原審所認定於分割
後仍願保持共有，則渠等分得之土地，除未相鄰外，似無分割為二筆後，再由子○○
、丑○○二人就每筆保持共有之必要。矧丑○○收受原判決後，就該判決主文諭知與
子○○保持共有部分，具狀聲請更正為由其單獨取得附圖所示(1)部分土地，附圖所示
(2)部分土地則由子○○單獨取得（見原審更字三卷二一四頁）。案經發回，宜併注意
之。
據上論結，本件上訴為有理由。依民事訴訟法第四百七十七條第一項、第四百七十八
條第一項，判決如主文。
中      華      民      國     九十     年      三      月     三十     日
                              最高法院民事第一庭
                                  審判長法官  李  錦  豐
                                        法官  楊  鼎  章
                                        法官  吳  麗  女
                                        法官  許  朝  雄
                                        法官  陳  淑  敏
      右正本證明與原本無異
                                              書  記  官
中      華      民      國     九十     年      四      月    二十五    日


司法院資訊處製作；財團法人民間司法改革基金會備份。
